【裁判字號】    88,保險,30
【裁判日期】    890831
【裁判案由】    給付保險金
【裁判全文】
臺灣高雄地方法院民事判決  八十八年度保險字第三○號
    原      告  丙○○
    訴訟代理人  洪耀臨  律師
    被      告  三商人壽保險股份有限公司
                            設台北市○○路○段一五０巷二號六樓
    法定代理人  甲○○      住台北市○○路○段一五０巷二號六樓
    訴訟代理人  乙○○      設台北市○○路○段一五０巷二號六樓
右當事人間給付保險金事件，本院判決如左：
    主    文
被告應給付原告新台幣參佰伍拾萬元及自民國八十六年十月二十四日起至清償日止按
週年利率百分之十計算之利息。
訴訟費用由被告負擔。
    事    實
甲、原告方面：
一、聲明：如主文所示。
二、陳述：
    (一)原告於八十五年五月六日向被告投保二十年期定期壽險一百一十萬元及意外身
      故及殘障保險五百萬元，保單號碼為000000000000，有保單為憑
      ；另於八十六年五月十五日投保旅行平安保險，保單號碼為Ｔ－000000
      0，保險期間自八十六年五月十六日至八十六年五月十九日止，保險金額為五
      百萬元，有保險單為憑。
    (二)原告於八十六年五月十六日上午十一時許，與胞兄羅文賢、嫂吳惠蘭、姪女羅
      雅琪（七歲）及子羅仁傑（二歲）等五人，共乘自用小客車一部，自屏東縣萬
      巒鄉欲前往嘉義阿里山遊樂區旅行及至台中訪胞妹羅文珍，行至嘉義鄉蕃路鄉
      公興村台十八線中寮附近下車休息，原告及兄羅文賢赤腳至溪中戲水抓魚蝦玩
      樂，原告之左足不幸在溪中被落石壓碎，經兄扶上岸，以小孩衣服包紮，並至
      公田派出所查問附近醫院在何處﹖有無救護車協助送醫。經警員邱嘉正建議至
      市區找尋，途中遇交通隊員，引導至省立嘉義醫院，進行傷口縫合，鋼釘固定
      治療。為照顧方便，於同年五月十七日轉診至省立屏東醫院，住院診治十日，
      認定可出院及改為門診追綜治療，唯原告於五月二十六日出院後，仍覺不適，
      不敢回家，於當日直接轉診榮民總醫院。該院以抗生素治療後，認為感染改善
      ，於六月五日認定原告可出院及改為門診，並給一個月份之內服藥。原告出院
      後，在家療養期間，慢慢感覺與榮總醫生所稱「感染改善，已無症狀」之情形
      有異，乃至小港安泰醫院門診，經該院醫生介紹由台北馬偕醫院醫生主持之私
      立卓越整型外科醫院就診，原告始於六月十九日急診入院，經診斷左腳壓迫併
      第一、二、三、四、五趾血管阻塞及組織壞死、左腳背急性蜂窩組織炎，而進
      行第一次擴創術（含壞死、腳趾截肢），於八十六年六月二十五日進行第二次
      擴創術、第五趾截肢及支瓣轉移術，八十六年六月二十八日出院，現有腳五趾
      均殘缺。其殘廢程度依勞工保險局於八十六年十二月九日判定為第九級，給付
      保險金額三十二萬四千八百元，上開事實有各醫院之診斷書四份及給付收據乙
      份為憑。
    (三)原告因意外傷害致一足五趾缺失者，依上開各保險契約附表殘廢程度屬第四級
      ，給付比例三十五％，故被告三商人壽保險股份有限公司應付保險金為三百五
      十萬元（500萬×35%+500萬×35%=350萬)。
    (四)又保險法第三十四條明定：「保險人應於要保人或被保險人交齊證明文件後，
      於約定期限內給付賠償額。無約定期限者，應於接到通知後十五日內給付之。
      保險人因可歸責於自己之事由致未在前項規定期限內為給付者，應給付遲延利
      息年利一分。」本件原告於八十六年六月二十八日在卓越整型外科醫院截去左
      腳五趾出院後，檢具申請書、保單、殘廢診斷書、印鑑證明等文件，向被告申
      請索賠，詎被告於八十六年十月八日來函拒賠。嗣經原告於八十六年十一月五
      日具狀向新光人壽保險股份有限公司就另張旅遊平安保險（ＴＡ－Ａ二九０一
      六九號保單）部分向  鈞院起訴，該案業經一、二審判決保險人應對本件音事
      故給付保險金，附一、二審判決書供參酌。足見保險人因可歸責於自己之事由
      ，未於接到通知十五日內給付保險金，應加付年息一分之遲延利息。該遲延利
      息之起算日，原告願減縮自被告拒賠發函日加十五日之翌日起算，故自八十六
      年十月二十四日起加付遲延利息。爰依保險法第一百三十一條及第三十四條之
      規定提出本訴。
    (五)原告於八十六年五月十六日在嘉義縣蕃路鄉公興村台十八線中寮附近溪中不幸
      遭落石壓碎左足，至同年六月十九日經卓越整型外科截肢，造成左腳五趾均殘
      缺，係屬意外傷害事故，業經另案一、二、三審確定判決認定在卷可按，茲予
      援用。
    (六)民法第二百零三條規定：「應付利息之債務，其利率未經約定，亦無法律可據
      者，週年利率為百分之五。」然查：保險法第三十四條第二項已明定：「保險
      人因可歸責於自己之事由致未在前項規定期限內為給付者，應給付遲延利息年
      利一分。」故本件無民法第二百零三條之適用。又本件請求之保險金均屬殘廢
      保險金，自以截趾致成殘廢時，為保險事故之始點：保險法第三十四條第二項
      之規定固於八十六年五月二十八日總統令修正時所增訂，而本件意外傷害雖發
      生於修正前之八十六年五月十六日，然原告受傷後持續醫療至八十六年六月十
      九日始經卓越外科判定腳趾嚴重感染壞死，乃進行第一次擴創術含壞死腳趾截
      肢，同年六月二十五日進行第二次擴創術及第五趾截肢及皮瓣轉移術，八十六
      年六月二十八日出院，造成左腳五趾殘缺。鑑於本件請求之保險金均屬「殘廢
      保險金」，當以截趾造成殘廢時，保險事故始發生，從而本件保險事故發生時
      ，保險法第三十四條已修正，當適用新法，故本件保險金之遲延利息均應按年
      息一分計算。
    (七)保險法第一章第五節有關複保險之規定，於人身保險並無適用：查司法院司法
      業務研究第三期研討結論，認保險法有關複保險之規定不適用於人身保險，其
      理由有：「一、人身保險之保險利益是無價的，無保險價額觀念，因此不會產
      生超額保險問題。二、最高法院六十六年台上字第五七五號判決認為人身保險
      之射倖性質，高於財產保險，倘投保金額超高，即易肇致道德危險。但不論財
      產或人身保險均有射倖性質，無危險大小之分，不能謂人身保險之射倖性質高
      於財產保險。另此判決又謂複保險之規定列於總則，又無人身保險應予險外之
      涵義，即不得謂限於財產保險始有其適用，但保險法第三十三條減免損失費用
      之償還責任規定雖亦列於總則，但僅是針對財產保險，人身保險無適用餘地，
      故不能即謂複保險列入總則，人身保險即應適用。三、財產保險原則上屬於損
      失保險，有損害始有賠償，不能請求超額賠償。法律關於複保險所以設定種種
      限制，旨在對財產保險預防變相之超額保險。而人身保險，因人身及生命之價
      值不能依市價估計，故性質上不屬於損失保險，通常皆為定值。事故發生時即
      按定額給付，不得計較實際損失為何，因此人身保險不發生超額保險之問題，
      從而複保險亦應為法之所許，不必定有限制。四、複保險是財產保險範疇內所
      具有之現象，日、德、法等外國立法，均將複保險規定財產保險篇中，我國將
      之規定於則第一章，而於第四章人身保險之有關法條中欠缺應予排除之規定，
      顯係立法上之疏誤。」足供審酌。
    (八)保險事故一經發生，被告即應依約負給付定值保險金額之責任，被告無主張或
      適用民法第二百一十七條「過失相抵」之可言：
    (1)按保險契約為一種以保險事故之發生作為保險金給付條件之契約，是保險金之
      給付與否，端視給付條件（即保險事故）成就與否，因此保險金之給付僅存在
      於是否故意使條件成就或不成就（即民法第一百零一條規定）之問題，並無過
      失使條件成就或不成就之問題，更遑論過失相抵原則之適用，此即保險法第二
      十九條第二項規定即使對於要保人或被保險人或其代理人之過失。
    (2)保險事故一經發生，保險人欲主張免除其保險給付義務者，自應就被保險人有
      「故意致生保險事故」之事實負舉證責任：按保險法第二十九條第一項規定：
      「保險人對於由不可預料或不可抗力之事故所致之損害，負賠償責任，但保險
      契約內有明文限制者，不在此限。」第二項規定：「保險人對於由要保人或被
      保險人或其代理人之過失所致之損害，不在此限。」同法第一百三十三條規定
      ：「被保險人故意自殺，或因犯罪行為所致傷害殘廢或死亡，保險人不負給付
      保險金額之責任。」原告確因遭受意外而致傷殘，保險事故發生之事實，業經
      卷附確定判決所認定，被告亦不能舉證證明原告有卷附保險契約及旅行平安保
      險契約所約定「除外責任」（不負給付保險金責任）所列舉故意致生保險事故
      之具體情事以實其說，保險事故既已發生，被告自應負給付保險金額之責任。
    (3)「民法過失相抵原則，於契約之情形固非不能適用，然亦須以契約所約定之損
      害賠償為限，保險契約性質上為損失之補償，保險人因保險事故之發生而給付
      保險金，並非因契約加損害於要保人之賠償，故自無從依過失相抵原則，請求
      減少其應給付之保險金。」八十八年十一月二十三日台灣高等法院台中分院經
      最高法院二度發回後所為八十八年度保險上更（二）字第二號判決書酌參。
    (九)退一步言，原告自受傷伊始以迄遭截肢成殘之過程，均無「過失」之可言：
    (1)原告於八十六年五月十六日受傷後，當日於省立嘉義醫院進行傷口縫合、鋼釘
      固定治療，經主治醫師同意並建議轉診至家人照料較為方便之少目立屏東醫院
      ，八十六年五七日十二時到院，該院除進行傷口換藥外，並為胸部及左腳Ｘ光
      攝影、血液及尿液例行檢查、心電圖測試後准予住院，住院期間，經許景華、
      何良知醫師聯合診斷治療，並共同決定原告可於同年五月二十六日出院，原告
      無醫學之專業知識，省立屏東醫院許、何醫師二人共同診治十天，認為應辦理
      出院手續，改為門診治療，原告只得依指示辦理出院，焉有何「過失」可言。
    (2)惟出院後當日原告仍覺不適，同日（八十六年五月二十六日）即轉診至高雄榮
      民總醫院繼續診治，在八十六年五月二十六日至同年六月五日住院期間，經抗
      生素等治療後，院方認感染改善要求原告出院，亦難因此指責原告有何疏失﹖
      又原告乃在自省立屏東醫院出院後同日即轉走榮總繼續診治，故縱有所謂「第
      一次感染」亦非由於身為病人之原告之過失所致。
    (十)原告在八十六年六月五日經榮總醫師指示出院後，返家療養期間，仍覺有異，
      乃至小港安泰醫院門診，經該院醫師介紹由曾任台北馬偕醫院醫師主持之私立
      卓越整型外科就診，於八十六年六月十九日到院診斷結果：「腳趾嚴重感染、
      壞死」。至於原告有無處置不當之情形﹖據該院出具書面表示：「病患本身處
      置當與不當，較無具體答案．．．」、「病患至敝院時，檢驗檢查顯示未有糖
      尿病或蛋白質不足之現象，是沒有其他因素加重病情惡化。」故自八十六年六
      月五日自榮總出院之後以迄截肢僅二個星期期間，實亦難謂原告有何過失。
    (十一)原告均係經醫師指示出院，並非明知病情惡化故意出院以擴大傷勢，甚且在省
      立屏東醫院指示出院之後，原告當日因仍覺不適同日即轉赴榮總就醫繼續治療
      ，原告可謂已盡相當必要程度之注意義務，而整個醫療過程，前後僅約一個月
      ，原告均依主治醫師之指示出院、服藥，省立屏東醫院及榮總之主治醫師判定
      感染已改善，應否及時施行截趾手術或為其他必要之治療行為，當屬其醫療專
      業領域，均非原告所能預料而予以防止，故原告實無就損害之發生或擴大有何
      過失之可言，應屬彰明。
    (十二)被告表示原告至事故現場捉蝦顯不合理、且腳趾似無可能遭落石擊中、而遭落
      石砸傷後亦無可能僅以一隻腳由原告之兄攙扶上岸，並要求履勘現場云云，惟
      按：
    (1)同事故繫屬鈞院另案即八十八年度保險字第二七號給付保險金事件承審法官，
      業於八十九年三月十三日上午履勘事故現場，據勘驗筆錄所載勘驗過程：「．
      ．．經命原告依當時路線爬下溪床時，約花費一、二分鐘即可到達，無無法到
      達該處之情形，又據原告表示，現場大石頭位置依然未變，但小石塊數量增加
      ，本院勘查現結果：一距溪岸邊頗近，如岸邊有石頭滾下有可能被砸中．．．
      另原告受傷後，由原告扶其兄肩膀單腳著地爬上岸邊，動作雖困難，但仍可行
      動。」
    (2)同上筆錄次頁，「被告（即保險公司）爭執稱原告及其兄無法自溪底上岏，諭
      原告及其兄至溪底，依發生事故當時情況上岸情形，重新演示，由原告之兄肩
      膀頂住原告之胯下使力，使原告身體往上，到較高處時，原告手扶在其兄肩膀
      上，再至高處，原告之兄再頂住其胯下，重複往上，原告並以左腳跟頂住地面
      行動，可行動爬上岸邊，雖較緩，但仍可爬上岸邊。」檢呈該日勘驗筆錄乙份
      酌參。
    (3)綜上，被告所稱難以到達事故現場，不可能遭落石擊中、受傷後難以上岸等所
      謂「不合理」情事，實均屬主觀無據之臆詞。遑論本件確屬意外事故其發生事
      實及經過業經三審定讞所確定，鈞院如上另案承審法院並已親赴事故現場實地
      履勘，對被告所執「不合理」處均已有充分之釋明。
三、證據：提出保險單二份、診斷證明書四紙、勞工保險現金給付收據、被告公司回
    函、法院判決三份、股份有限公司變更登記事項卡等影本為證。
乙、被告方面：
一、聲明：請求駁回原告之訴。訴訟費用由原告負擔。如受不利判決，願供擔保請准
    免宣告假執行。
二、陳述：
    (一)按系爭傷害險及旅行平安險所約定之保險範圍，必須被保險人在契約有效期間
      內，「因遭遇外來突發之意外傷害事故，並以此意外傷害事故為直接且單獨之
      原因所造成之傷害、殘廢、死亡」，保險人始負給付之責，故系爭險種給付與
      否乃在造成傷害之「原因」是否符合外來、突發、單獨、直接之定義以為斷，
      至是否符合？自不能僅以外觀有傷害之「結果」即遽以認定，必其「原因」須
      符合前述約定保險範圍之「意外」及經驗法則而無除外事由始可稱之；然以原
      告所稱之意外事故經過卻有甚多不合理處：
    (1)原告自稱其與家人於八十六年五月十六日上五十一時許共乘一車自屏東萬巒出
      發，約下午三點多行至嘉義縣蕃路鄉公興村台十八號（即阿里山公路）中寮附
      近下車休息，後至事故地點溪流抓魚蝦遭落石砸傷左足云云；然被告派員至現
      場查看，其所謂之事故地點距公路約有一百公尺，路徑曲折且屬私人產業，原
      告稱欲下車休息，卻遠至一百公尺外之私人產業之溪流耗費體力抓蝦，甚不合
      理，甚者，其既然欲至台中訪其胞妹，當時為下午三點多，尚處於深山，其不
      思安排食宿，卻去浪費時間抓蝦，顯然不合理之至。
    (2)由原告所述之事故地點地形，其上下溪流處並無路可走，由其上之水泥地至溪
      流處高約二、三公尺，坡度約五十至六十度，故如欲上下溪流必須手足並用始
      可；以該時為下午三點多，位處深山，二位大男人卻放婦孺於岸邊，自身下溪
      玩樂，已不合常理；況該處水流湍急，非魚蝦棲息處，卻言抓蝦，此不合理二
      ；三者，若真有落石亦應為滾落而非垂直墜落，且其所稱之落石處距其所站立
      之橋下處尚有距離，實不可能砸到原告之腳趾，退步言，原告如真係在溪流處
      遭石頭砸傷左足，則受傷後該足無法用力乃屬當然，以前述上下溪流常人都須
      要手足並用始可，原告卻可僅以一隻腳由比他身形較小之兄羅文賢攙扶即可循
      原路上岸，委實令人難信。
    (3)另按原告所稱之事故地點溪流處上方為水泥地面，本即不可能會有落石情形，
      再者依其所提出之他案勘驗筆錄記載：「．．．岸邊石塊分佈情形，佈滿青苔
      ，石塊滾落機率不大」，是故，依常識而言，若該區真有落石情形，絕非憑空
      發生，必須有其他誘因如豪雨沖刷或地震震落所致始有可能，且落石必係先有
      細小石頭滾落之徵兆，而後始漸有較龐大之石塊等掉落終至崩落，然據前揭勘
      驗筆錄第三頁勘驗結果載：事故地點為一私人渡假屋區，詢該區受雇看守人員
      表示並不知該處曾發生過有人被落石擊中送醫之事，而原告自稱事故發生之時
      僅有毛毛雨，當時亦未有地震等之報告，其所簽署之理賠事故確認報告自述係
      「一剎那間數顆石頭掉落（滾落）」，對照該勘驗筆錄記載情形及前揭常理，
      其所自稱之落石事故實有違經驗法則；故依一般常情，其所稱之事故地點落石
      幾不可能發生，且當時均無該地區有落石之相關報告及報導，其既自稱落石砸
      傷其左足，對此變態事實且為申領傷害保險金之有利事實自應詳加舉證以實其
      說，然其僅以一句「一剎那間數顆石頭掉落（滾落）」輕言帶過，顯無由認其
      已善盡舉證之責。
    (4)其次，原告於被告調查時稱係遭直徑約六十公分之石頭自岸邊「垂直」掉落砸
      傷其左足，另於他案訴訟中陳述係遭約比頭大之落石滾落砸傷，足見其說詞不
      一，惟不論何者，該石頭總之是一顆體積龐大之石頭無疑，則此類大石頭會憑
      空滾落？參諸前項說明已足懷疑，況依照該勘驗筆錄首頁載：「．．．據丙○
      ○本人陳述，係在附圖（一）黑色箭頭處，彎腰抓捕魚蝦時，被其面前岸邊落
      石擊中左腳．．．」，從以上文字可知，原告自陳當初該大石頭係由其正面滾
      落而下，然該處形勢陡峻（勘驗筆錄末頁載），如有一顆類似頭大之大石頭由
      岸邊向原告迎面滾落而砸傷其左足，以該石頭橫切面範圍及基於重力加速度原
      理，原告所受傷勢不應僅有五隻腳趾壓傷骨折而已，至少足面蹠骨必亦會有壓
      傷或骨折情形，甚至靠足踝小腿部亦有可能受傷，總言之，如此大之石頭自岸
      邊滾落，不論從何方向，如會讓原告左足五隻足趾均遭壓傷，則其傷勢範圍勢
      必不止於此，然查原告事發後歷次就診病歷，均僅載其左足五隻足趾壓碎傷骨
      折，毫無其他傷勢記載，故其自稱遭落石砸傷左足，顯然亦不符經驗法則，此
      點可請原告當庭以一同樣大小之球體模擬，即可見其端的。
    (二)保險法上複保險之規定，其立法意旨不僅在於避免超額補償，予人不當得利之
      機，其尚有避免道德危險目的存在，道德危險不論是財產保險抑或人身保險均
      有可能發生，後者可能性甚至更高，是故實不能僅以一句「人身無價」即逕認
      人身保險無適用複保險之餘地，尤其近年來金手指、金腳趾案件頻傳，複保險
      之規定更是一道防線，可稍弭有心人可趁之機，故應綜合考量投保動機、保額
      與被保險人身份及收入間之關係，加上其所指陳之保險事故是否合乎經驗法則
      等情予以研判有無道德風險之虞始為正當；查原告於八十五年四月起短短一年
      內共投保被告、新光、中興、國寶、宏福、國華等六家保險公司意外險保額共
      三千八百萬，但除新光外，並未通知被告其尚有多家保單，而其年收入僅約四
      十八萬，所繳保費幾佔一半，能否負擔實有問題？且其在八十六年五月十六日
      出發前又向被告、新光、國寶、國華等四家保險公司再投保旅行平安險保額共
      二千萬，合計其傷害險保額共計五千八百萬，其動機已足令人生疑；隨即於同
      日發生事故，但其所自稱之事故原因又不符合經驗法則，實難令被告即據以給
      付傷害保險金，而其故意不為通知其有多家保險公司保單事實，其心亦有可議
      之處，顯屬惡意複保險，契約應為無效。
    (三)退步言，原告受傷後陸續於省立嘉義醫院、省立屏東醫院、高雄榮民總醫院治
      療，由其病歷內容可知，原告多次經醫師治療出院後，感染症狀已改善，轉門
      診治療即可，然其卻均不遵醫囑回院門診治療，致本可治癒之傷卻因嚴重感染
      而於卓越整形診所截趾，揆諸系爭險種意外事故之定義，顯然其截趾之結果並
      非其所自稱之意外事故「直接單獨」導致，此有病歷可稽，故被告對於此種因
      原告之行為所導致之截趾結果，自無由依系爭傷害險及旅行平安險負給付殘廢
      保險金之責。
三、本院依職權調取八十六年保險字第三十九號、八十八年保險字第二十七號卷宗。
    理    由
一、本件原告主張於八十五年五月六日向被告投保二十年期定期壽險一百一十萬元及
    意外身故及殘障保險五百萬元；另於八十六年五月十五日投保旅行平安保險，保
    險期間自八十六年五月十六日至八十六年五月十九日止，保險金額為五百萬元。
    原告於八十六年五月十六日上午十一時許，與胞兄羅文賢、嫂吳惠蘭、姪女羅雅
    琪及子羅仁傑等五人，前往嘉義阿里山遊樂區旅行及至台中訪胞妹羅文珍，行至
    嘉義鄉蕃路鄉公興村台十八線中寮附近下車休息，原告及兄羅文賢赤腳至溪中戲
    水抓魚蝦玩樂，左足不幸在溪中被落石壓碎，前後於省立嘉義醫院、省立屏東醫
    院、高雄榮民總醫院治療，惟在家療養期間，慢慢感覺與榮總醫生所稱「感染改
    善，已無症狀」之情形有異，經介紹由台北馬偕醫院醫生主持之私立卓越整型外
    科醫院就診，經診斷左腳壓迫併第一、二、三、四、五趾血管阻塞及組織壞死、
    左腳背急性蜂窩組織炎，而進行第一次擴創術（含壞死、腳趾截肢），並於八十
    六年六月二十五日進行第二次擴創術、第五趾截肢及支瓣轉移術，八十六年六月
    二十八日出院，現有腳五趾均殘缺。原告因意外傷害致一足五趾缺失，依保險契
    約附表殘廢程度屬第四級，給付比例三十五％，故被告三商人壽保險股份有限公
    司應付保險金為三百五十萬元（500萬×35%+500萬×35%=350萬），又原告檢具
    申請書、保單、殘廢診斷書、印鑑證明等文件，向被告申請索賠，詎被告於八十
    六年十月八日來函拒賠。足見被告因可歸責於自己之事由，未於接到通知十五日
    內給付保險金，應加付年息一分之遲延利息。該遲延利息之起算日，原告願減縮
    自被告拒賠發函日加十五日之翌日起算，故自八十六年十月二十四日起加付遲延
    利息。爰依保險法第一百三十一條及第三十四條之規定提出本訴。至保險事故一
    經發生，被告即應依約負給付定值保險金額之責任，被告無主張或適用民法第二
    百一十七條「過失相抵」之可言等語。
二、被告則以：系爭傷害險及旅行平安險所約定之保險範圍，必須被保險人在契約有
    效期間內，「因遭遇外來突發之意外傷害事故，並以此意外傷害事故為直接且單
    獨之原因所造成之傷害、殘廢、死亡」，保險人始負給付之責，然以原告所稱之
    意外事故經過卻有甚多不合理處；且不能僅以一句「人身無價」即逕認人身保險
    無適用複保險之餘地，尤其原告於八十五年四月起短短一年內共投保被告、新光
    、中興、國寶、宏福、國華等六家保險公司意外險保額共三千八百萬，但除新光
    外，並未通知被告其尚有多家保單，而其年收入僅約四十八萬，所繳保費幾佔一
    半，能否負擔實有問題？且其在八十六年五月十六日出發前又向被告、新光、國
    寶、國華等四家保險公司再投保旅行平安險保額共二千萬，合計其傷害險保額共
    計五千八百萬，其動機已足令人生疑；原告不遵醫囑回院門診治療，致本可治癒
    之傷卻因嚴重感染而於卓越整形診所截趾，揆諸系爭險種意外事故之定義，顯然
    其截趾之結果並非其所自稱之意外事故「直接單獨」導致，自無由依系爭傷害險
    及旅行平安險負給付殘廢保險金之責等語置辯。
三、原告主張於八十五年五月六日向被告投保二十年期定期壽險一百一十萬元及意外
    身故及殘障保險五百萬元，保單號碼為000000000000；另於八十六
    年五月十五日投保旅行平安保險，保單號碼為Ｔ－0000000，保險期間自
    八十六年五月十六日至八十六年五月十九日止，保險金額為五百萬元，原告因左
    腳壓迫併第一、二、三、四、五趾血管阻塞及組織壞死、左腳背急性蜂窩組織炎
    ，而受截肢手術，現腳五趾均殘缺，又原告於八十六年六月二十八日受截趾手術
    出院後，檢具相關證明文件向被告申請索賠，並經被告於八十六年十月八日回函
    拒絕理賠等情，業據其提出保險單二份、診斷證明書四紙、被告回函等影本為證
    ，且為被告所不爭執，自堪信為真實。
四、按「保險人對於由不可預料或不可抗力之事故所致之損害，負賠償責任，但保險
    契約內有明文限制者，不在此限。保險人對於由要保人或被保險人或其代理人之
    過失所致之損害，不在此限。」、「傷害保險於被保險人遭受意外傷害及其所致
    殘廢或死亡時，負給付保險金額之責」、「被保險人故意自殺、或因犯罪行為，
    所致傷害、殘廢或死亡，保險人不負給付保險金額之責任。」保險法第二十九條
    、第一百三十一條、第一百三十三條分別定有明文。準此，原告主張被告應給付
    保險金，自應由原告舉證證明有約定之保險事故發生，倘被告否認原告之保險金
    請求權存在，則應由被告舉證證明有除外條款約定之事宜而排除其保險責任。
    經查本件兩造所訂立之定期壽險契約、意外身故及殘障保險契約、旅遊平安保險
    等契約並無不同於上開條文之約定，兩造復未陳述立有特別除外條款，是故，本
    件尚無異於上開說明之情形。惟本件傷害保險部分，兩造所約定之保險事故固為
    系爭個人傷害保險附約第五條所定之「遭遇外來突發的傷害意外事故」，然觀諸
    該附約第十條約定之除外責任：「一、細菌傳染病，但因意外傷害所引起的化膿
    性傳染病不在此限。二、要保人、被保險人的故意行為。‧‧‧」等語，是原告
    所應舉證者，適為客觀上依一般社會觀念均認係外來突發事故為已足，倘被告否
    認原告所主張其傷害係基於意外事故者，則應由被告舉證證明原告係出於故意所
    致，合先敘明。
五、原告主張左足在溪中被落石壓碎，為系爭保險契約所定之保險事故，被告應給付
    保險金等語，為被告所否認，並以原告所稱之意外事故經過有甚多不合理處等語
    置辯，經查：
    (一)本件事故發生現場為嘉義縣番路鄉公興村中寮里鞍腳之私人渡假區內，因為現
      場未有門禁管制，故外人得自由進入，區內有小溪流，溪流內有大小石塊，壁
      岸內側亦多為大小不齊之石塊，原告於所指稱遭落石擊中之處，確有淺水灘，
      水位頗淺，中間有石頭突出水面，可供站立，因該處詎溪岸頗近，且岸壁為石
      塊堆積，如有石頭滾落，確有可能擊中當時立於該處之原告，又原告受傷後，
      左腳無法行走，其胞兄羅文賢可以以揹負原告至溪岸低處，再由原告坐於羅文
      賢之頸肩部之上，由羅文賢將原告往上推頂之方式，逐步將原告頂至岸邊以便
      送醫等事實，業據本院八十八年訴字第二十七號案件承審法官於八十九年五月
      十六日勘驗現場屬實，並經原告與羅文賢當場重演一次無訛，有該日勘驗筆錄
      影本一份在卷可稽，足見原告主張於上開處所抓蝦時，發生落石意外而肇致本
      件截肢傷害一節堪予採信。被告辯稱原告於該處遊玩並至溪底抓溪，發生意外
      ，違乎常理云云，與事實不符，不足採信。
    (二)被告雖辯稱險場岸壁內側之石頭生有青苔，並無滾落跡象，不可能發生落石云
      云，然前揭現場勘驗之時，與八十六年五月十六日之事故發生時間，相隔已三
      年，石頭長有青苔，為自然之現象，且溪中及岸壁內側受水流沖刷與風化現象
      影響，當然與事故發生當時有差異，不應由事後石頭現狀，推測當時不可能發
      生落石。
    (三)本院八十八年保險字第二十七號卷內證人陸毓明即卓越整形外科診所所長於八
      十九年六月十七日在其診所證稱：「（就患者丙○○就診紀錄，第一次就診狀
      況如何？）八十六年六月十九日第一次就診，是一位病人介紹來的，說他血管
      （皮膚）壞死，要找我坐顯微手術，我看時發現傷口已發炎，有蜂窩組織炎現
      象不能接，照當時看來，是第一、二、三腳趾腳背血管謝管阻塞，皮膚均已壞
      死，且而第四趾也有惡臭，提發言的惡臭，第四趾骨頭已暴露在外面，而且第
      四根趾死骨雖未發炎，但此骨頭已露出，呈現死骨現象，第五趾也類似，迴韌
      帶也與骨頭露在外面，當時腳背成蜂窩組織炎」、「（當時有無截肢必要？）
      當時患者（指原告）要求接血管接趾起來，是以前患者余文貴有類似經驗而帶
      他來，但我看他的狀況不能接，祇能做截肢，是我對他說明組織已壞死，不能
      接，而且在發炎狀態，他有說明曾在多家醫院治療，但都不願做顯微手術」、
      「（是否截肢之後又有繼續門診？）截肢是必要手術，因當時發炎很厲害，傷
      口截肢之後，必須外面組織健全才能把傷口包起來，所以後來又陸續門診多次
      」、「（依您專業判斷傷口如何造成？）傷口是長期血管阻塞，再加上細菌感
      染腐肉生蛆，一般感染有分溼的及乾的感染，濕的感染較易產生細菌」、「（
      丙○○就診時身體狀況如何？）患者就診時，血色素很低，才十點五，有嚴重
      貧血，血溶素只有百分之三十四，腳背蜂窩組織炎，經手輕按，便有膿液流出
      ，（提示幻燈片）當時狀況已類似血中有感染菌血症」等語，核與原告就診當
      時所拍攝之幻燈片所示狀況相符，並有自幻燈片翻拍之截肢前之就診照片二張
      及病歷表、就診紀錄一份在卷可查，顯見原告就診當時，腳傷情形已有截肢之
      必要及原告曾要求證人陸毓明醫師進行顯微手術，保留腳趾，避免截肢等事實
      ，足堪認定屬實。被告辯稱原告無截肢必要，為領取保險金才進行截肢手術云
      云，與事實不符，不予採信。
    (四)按所謂相當因果關係，係以客觀存在事實，為觀察基礎，並就此客觀存在事實
      ，依吾人智識經驗判斷，通常均有發生同樣損害結果之可能者，該客觀存在事
      實與損害之間，即有因果關係。經查系爭個人傷害保險附約第七條約定：「被
      保險人於本附約有效期間內遭遇第五條約定的意外傷害事故，並以此意外傷害
      事故為直接且單獨原因，自意外傷害事故發生之日起一百八十日內致成附表所
      列二十八項殘廢程度之一者，本公司給付殘廢保險金，‧‧‧」等語。準此，
      因意外傷害事故於發生之日起一百八十日內致成殘廢程度者，即應推定其殘廢
      與該意外事故有相當因果關係，此亦為被告所是認在卷（見本院八十九年五月
      十二日準備程序筆錄）。本件原告於八十六年五月十六日受傷，於八十六年六
      月二十五日受截趾手術致成所約定之殘廢程度，尚未滿一百八十日，自應推定
      其殘廢與事故間有因果關係；況且八十八年保險字第二十七號卷內證人陸毓明
      已證稱原告之腳傷屬於溼的感染，極易發生細菌感染，而細菌感染之預防發生
      並非易事，原告非專業之醫護人員，如非經教導，依常理自不知防護細菌感染
      之預防方法，且細菌之潛伏期長短不定，爆發時機不確定，並與個人之免疫系
      統有相當之關聯，故細菌感染常潛伏至患者之免疫能力降低時，突然猛力發作
      ，是以原告雖曾多次出院，但因腳傷性質，無法立即痊癒，於原告免疫能力降
      低時，潛伏腳傷之細菌伺機發動，而原告於八十六年六月十七日請求陸毓明醫
      師治療時，所作各項病理檢驗之數據如血溶素、菌血症等指數，均顯示原告當
      時身體虛弱，免疫力極差，益證原告腳傷之性質，並無法立即痊癒而伺機發動
      。又觀諸前揭保險契約第十條除外責任條款第一款亦規定因意外傷害所引起的
      化膿性傳染病不在排除之情形，從而，尚難謂原告於進行截肢手術前，曾至省
      立嘉義醫院、省立屏東醫院、榮民總醫院、小港安泰醫院等醫院進行治療，並
      於腳傷情形較好時，即辦理出院手續等情，遽認原告截趾之結果與傷害事故無
      因果關係。是被告所辯原告不遵醫囑回院門診治療，致本可治癒之傷卻因嚴重
      感染而於卓越整形診所截趾，顯然其截趾之結果並非其所自稱之意外事故「直
      接單獨」導致云云，並不足採。
    (五)綜上，原告就其主張確係遭遇外來突發的傷害意外事故所致一足五趾缺失，符
      合系爭保險契約所約定之保險事故等情，客觀上依常情判斷，已足認係意外突
      發事故，業已盡其舉證責任，是揆諸首開說明，本件被告既否認原告之保險金
      請求權存在，自應由被告負舉證責任，惟被告並未舉證證明系爭保險契約所定
      之除外責任情形存在，又原告左腳之腳趾全無之傷害程度，依二造保險契約所
      約定之傷害級數，係屬第四級，此為二造所不爭執，核以首揭說明，被告自應
      於該級數之賠償比例即百分之三十五之範圍給付原告，從而，原告主張被告應
      給付三百五十萬元（500萬×35%+500萬×35%=350萬)，為有理由，應予准許。
六、按保險法第三十四條第二項固於八十六年五月二十八日總統令修正公布：「保險
    人因可歸責於自己之事由致未在前項規定期限內為給付者，應給付遲延利息年利
    一分。」經查系爭保險契約均約定保險公司應於收齊文件後十五日內給付之，此
    有保險單三份附卷可稽，負為兩造所不爭，堪信為真實。本件意外傷害雖發生於
    修正前之八十六年五月十六日，然原告於八十六年六月二十八日受截趾手術出院
    後，始檢具相關證明文件向被告申請索賠，並經被告於八十六年十月八日回函拒
    絕理賠，從而原告於前揭保險法條文公布生效（八十六年五月三十日起）後始交
    齊證明文件，被告之給付義務自收受該證明文件後始發生，是本件被告遲延利息
    之計算當依修正後之保險法第三十四條第二項之規定。準此，被告因可歸責於己
    之事由，未在收齊文件後十五日內給付原告，原告主張自收受被告拒絕理賠發函
    日加十五日後之翌日即八十六年十月二十四日起，請求被告加付按百分之十計算
    之遲延利息，為有理由，應予准許。
七、按複保險通知義務之規定，係因財產保險之目的在填補損害，有損害始有賠償，
    被保險人不得為超額賠償請求，亦不得以複保險為變相之超額保險，以防道德危
    險之發生，為使保險人於承保前即得就保額是否超逾，危險是否過份及中等為評
    估，以決定是否承保，故課予要保人以複保險通知之義務。反之，人身保險因人
    身無法以經濟上利益估定其價值，自無賠償超逾損害之情形，即無超額賠償可言
    ，此關人身保險之保險給付，多採定額給付理賠，而不記被保險人實際經濟損害
    若干甚明。人身既屬無價，倘保險法有關複保險之規定於人身保險亦有其適用，
    要保人為複保險依保險法第三十六條之規定通知保險人，則於保險事故發生時，
    依保險法第三十八條之規定，各保險人僅就其所保金額負比例分擔之責，其賠償
    總額不得超過「保險標的」之價值，此不僅與人身保險為定值保險、定額保險之
    本質有為，且將人身價值區限於某一價格，自屬輕蔑人類之生命、身體。是複保
    險通知義務之規定，雖列於保險法總責章，其適用範圍應僅限於財產保險，而不
    及於人身保險（最高法院八十七年台上字第一六六六號判決參照）。是系爭保險
    既為人身保險，核以上開說明，自無複保險通知義務之適用。從而，被告辯稱原
    告故意不為通知其有多家保險公司保單事實，顯屬惡意複保險，契約應為無效云
    云，尚不足採。
八、按民法第二百十七條有關被害人與有過失之規定，其適用範圍固不僅及於侵權行
    為與債務不履行所生損害賠償之債，並及於其他依法律規定所生損害賠償之債，
    然亦僅止於損害賠償之債方有其適用。而保險制度旨在保護被保險人並以分散危
    險、安定生活、填補損失為目的，係以有保險契約所定保險事故發生，保險人即
    應付保險責任，反之即無庸理賠之制度，非屬損害賠償之性質，並無民法第二百
    十七條過失相抵規定之適用。本件尚無依過失相抵原則而減少被告應給付之保險
    金，併此敘明。
九、綜上，本件原告請求被告應給付三百五十萬元及自八十六年十月二十四日起至清
    償日止，按週年利率百分之十計算之利息，為有理由，應予准許。又兩造其餘攻
    擊防禦及舉證，核與上揭判斷不生影響，自無庸一一論列，附此敘明。
十、本件原告並未陳明願供擔保請准宣告假執行，被告陳明願供擔保請准宣告免為假
    執行，容有誤會。
十一、結論：原告之訴為有理由，依民事訴訟法第七十八條，判決如主文。
中      華      民      國    八十九    年      八      月    三十一    日
                              臺灣高雄地方法院民事第六庭
~B審判長法官  吳進寶
~B法      官  曾吉雄
~B法      官  楊智守
右為正本係照原本作成。
如不服本判決，應於送達後廿日內，向本院提出上訴狀並表明上訴理由，如於本
判決宣示後送達前提起上訴者，應於判決送達後十日內補提上訴理由書（須附繕本）。
中      華      民      國    八十九    年      九      月     一     日
~B法院書記官  賴易詮


司法院資訊處製作；財團法人民間司法改革基金會備份。
